臺灣高等法院高雄分院刑事判決　　　　 96年度上易字第468號
上　訴　人
即　被　告　丙○○
上列上訴人因業務侵占案件，不服臺灣高雄地方法院95年度易字
第1952號中華民國96年4 月3 日第一審判決（起訴案號：臺灣高
雄地方法院檢察署95年度調偵字第1028號），提起上訴，本院判
決如下：
    主  文
上訴駁回。
    事  實
一、緣丙○○、甲○○、乙○○、吳孔興（甲○○之夫，已歿）
    、吳君祐（甲○○之子）於民國90年10月31日合資設立昇峻
    企業有限公司（下稱昇峻公司），址設高雄市○○區○○路
    77號，於同年12月間遷至高雄市鼓山區○○○路107 號（起
    訴書誤為160 號），由丙○○擔任公司董事，負責執行公司
    業務，並加盟統一超商股份有限公司（下稱統一超商公司）
    ，經營便利商店，由丙○○擔任店長，負責收受保管昇峻公
    司基於加盟關係代統一超商公司銷售商品之每日營業所得，
    再匯款交予統一超商公司，為從事業務之人。詎丙○○竟基
    於意圖為自己不法所有之概括犯意，利用業務上收受保管每
    日營業額之機會，連續將業務上所持有之昇峻公司94年5 月
    1 日至3 日之各該日營業額，予以侵占入己，金額合計新台
    幣（下同）285,000 元，並於同年月3 日（起訴書誤載為95
    年）將之用以償還個人對外之債務，以致無法如期將營業額
    匯交統一超商公司，乃向甲○○商借，甲○○聽聞後非常生
    氣，但為避免違反加盟契約，遂向乙○○經營之「軒奕企業
    有限公司」借款加計自己之存款，湊足285,000 元，於翌日
    上午自行匯予統一超商公司，並於同年月5 日要求丙○○立
    下切結書，保證日後不再動用門市任何資金，且表示因帳務
    紊亂，其與乙○○希望退股，由丙○○承受所有股權，將昇
    峻公司轉由丙○○1 人獨自經營，要求丙○○簽立2 紙各40
    萬元之本票作為出資及上開債務之返還，且為擔保本票如期
    於同年月25日兌現，要求丙○○書立股權轉讓書，以示如未
    能兌現本票，丙○○須退出經營，丙○○均予允諾並簽立上
    開切結書、本票、股權轉讓書。嗣昇峻公司即於同年月19日
    變更登記由丙○○1 人獨自經營，惟丙○○遲未能履行承諾
    ，甲○○、乙○○始訴請偵辦，查悉上情。
二、案經被害人甲○○、乙○○訴請臺灣高雄地方法院檢察署檢
    察官偵查起訴。
    理  由
甲、程序方面：
    證人即告訴人甲○○、乙○○於偵查中具結後向檢察官所為
    之陳述，業經被告、檢察官同意作為本案證據使用，本院審
    酌該等陳述係向檢察官所為，且核與渠等於本院中所述內容
    相符，無何刻意誣陷之不實情事，認屬適當，依刑事訴訟法
    第159 條之5 第1 項規定，具有證據能力，合先敘明。
乙、實體方面：
一、訊據上訴人即被告丙○○固坦承伊確實請甲○○匯款285,00
    0 元予統一超商公司，惟矢口否認有何業務侵占犯行，辯稱
    ：該筆285,000 元係我向甲○○之借款，我知道甲○○匯款
    後，才動用門市金庫內之資金等語。
二、經查：
（一）被告與告訴人甲○○、乙○○等，於90年10月31日合資設
      立昇峻公司，由被告丙○○擔任公司董事，負責執行公司
      業務，並加盟統一超商公司，經營便利商店，由被告丙○○擔任店長，負責收受保管昇峻公司基於加盟關係代統一
      超商公司銷售商品之每日營業所得，再匯交予統一超商公
      司，被告丙○○為從事業務之人，嗣昇峻公司於94年5 月
      19日變更登記由被告丙○○1 人獨自經營等情，業據被告
      及甲○○、乙○○一致陳述無訛，並有高雄市政府函附之
      昇峻公司歷次申請設立及變更登記相關書件可證（94年度
      他字第5488號偵查卷第33頁至56頁），是此部分事實，先
      此認定。
（二）至被告動用昇峻公司應匯交統一超商公司之94年5 月1 日
      至3 日營業額285,000 元，用以償還個人債務之經過為何
      ，業據證人即告訴人甲○○於偵訊時證稱：被告先將公司
      營業額拿去用，挪用後即94年5 月3 日才跟我說他先將營
      業額挪給地下錢莊，要跟我借錢補營業額，我怕他又拿去
      用，所以自己拿285,000 元到郵局匯給統一超商公司等語
      綦詳（見95年度調偵字第1028號偵查卷第9 頁），於本院
      96年6 月11日審理時結證稱：「（為何說我有挪用資金？
      ）你已經把該3 點匯給公司的錢沒有匯，然後要把3 點到
      7 點的營業額一起匯款，結果錢不夠，你說是因為你向地
      下錢莊借錢。」、「（你既然沒有看到資金，你為何會知
      道是我挪弄資金，我挪用到何處去？）如果沒有，你為何
      要打電話給我要我幫你挪資金？」、「（何時和被告一起
      去清點資金？）詳細日期已經忘記了，被告是7 點多打給
      我，我大概是11點多，我有跟黃先生討論過，當時我先生
      和黃先生都不同意我去補這個缺口，但是統一公司的人告
      訴我，如果不補的話，就會違約，公司會被收回去，因為
      資金還沒有回收，所以我當初才會去補這個缺口，而且我
      當時也沒有馬上匯款，因為夜間郵局已經關了，後來我隔
      天是自己去匯款的，因為我不放心，我沒有和被告一起清
      點短缺的資金，是被告自己去清點，因為金庫的密碼只有
      被告知道，被告清點完後，拿到店後的辦公室，告訴我說
      缺口大約是285,000 元。」等語（見本院卷第34頁至第36
      頁），證人即告訴人乙○○於偵查、原審時亦為相同之證
      述，證人乙○○於原審時結證稱：「我跟甲○○退出公司
      營運，被告開了兩張各40萬元的票，給我與甲○○各1 張
      ，甲○○那40萬元包括代墊被告給統一超商公司的285,00
      0 元，該2 紙票據均未兌現，285,000 元的事情，是被告
      挪用公款，這屬重大違約，所以我們必須幫他補這筆錢。
      被告之前已經有一次類似挪用公款的情形，這次我們會有
      後續的程序是因第二次再犯，且被告也坦承欠地下錢莊的
      錢，我們認為被告沒有誠信所以沒有合作的必要。285,00
      0 元是門市營業額，我們與統一超商的關係係他們委託我
      們代為管理及銷售，我們收的錢其實都是統一超商的錢，
      所擺設待售商品都是統一超商所有，就加盟制度來說，這
      是挪用統一超商的營業額，這285,000 元是統一超商的錢
      ，並非被告所述這是股東間的借貸。」等語（見原審卷第
      47頁、第48頁），並有被告於事後即同年月5 日親自書寫
      簽名之切結書1 份附於94年他字第5488號卷第10頁可稽，
      其上載明：爾後不再動用門市任何資金，如有違約，願承
      擔一切償還責任等字句，足徵告訴人之指述為真。則被告
      先將所保管持有之94年5 月1 至3 日各該日營業額合計28
      5,000 元，予以私自挪用後，再向甲○○借款以填補缺額
      一情，洵足認定。
（三）被告固辯稱該285,000 元係其向甲○○所借之款項，其商
      請甲○○先匯款予統一超商公司後，才動用門市金庫內之
      資金云云，惟被告歷次於警詢、偵訊中，就甲○○所匯予
      統一超商公司之285,000 元，均空以借貸一詞置辯，然如
      係單純私人借貸，何以告訴人甲○○、乙○○須為此歷歷
      指述，被告又何須簽立保證日後不再動用門市資金之切結
      書，凡此被告均未置一詞，且從未提及有何門市金庫之資
      金一事，於於原審審判中突稱其門市金庫尚有資金，係先
      商請甲○○匯款後，始挪用門市資金云云，實難採信；況
      被告所辯，亦不符經驗常理，蓋門市每日均有營業額，依
      加盟商立場而言，只要如實按每日實際營收，直接將營業
      所得匯交統一超商公司，即已履行加盟關係之契約責任，
      何須另向甲○○商借後請甲○○代匯營業額，足見被告確
      實不法侵占挪用營業額在先，以致無法將款項匯交統一超
      商公司，始須另向甲○○借款；同理，門市金庫若真有資
      金可供匯款，又何須大費周折，向甲○○商借同額款項由
      甲○○代為匯款，被告所辯門市金庫尚有資金，先借款再
      動用營業額云云，顯係卸責之詞，委無可採。
（四）綜上所述，足見被告所辯，顯係卸責之詞，不足採信。本
      件事證明確，被告業務侵占犯行，堪以認定。
三、論罪科刑
（一）被告行為後，刑法業於94年2 月2 日修正公布，於95年7
      月1 日施行，茲經比較結果（詳如附表），以舊法較有利
      於被告，從而依刑法第2 條第1 項從舊從輕原則之規定，
      自應適用行為時即修正前刑法處斷。
（二）查被告丙○○行為時為昇峻公司董事，並擔任該公司加盟
      統一超商公司所經營便利商店之店長，對於昇峻公司基於
      加盟契約關係代統一超商公司銷售商品之每日營業所得，
      自有業務上之持有保管關係，其擅將營業額合計285,000
      元予以挪用，清償個人債務，乃易持有為己有，核被告所
      為，係犯刑法第336 條第2 項之業務侵占罪；起訴書認被
      告係犯同條第1 項之罪，自有未洽，惟起訴之犯罪事實同
      一，爰變更起訴法條。被告利用業務上收受保管每日營業
      所得之機會，侵占昇峻公司於94年5 月1 日至同年月3 日
      之各該日營業額，其時間緊接，手法相同，顯係基於概括
      之犯意反覆為之，應依修正前刑法第56條連續犯之規定，
      論以一罪，並依法加重其刑；被告連續業務侵占犯行，業
      為起訴事實所載明，起訴意旨漏論連續犯，本院自得予以
      補充。
四、原判決以被告丙○○罪證明確，因予適用刑事訴訟法第300
    條，刑法第2 條第1 項前段、（修正前）第56條、第336 條
    第2 項，罰金罰鍰提高標準條例第1 條前段之規定，並審酌
    被告未能謹守份際，為應付個人一時財務缺口，竟利用業務
    上收受保管營業額之機會，侵占昇峻公司應上繳統一超商公
    司之款項，導致昇峻公司面臨違反加盟契約之情事，有違告
    訴人甲○○、乙○○等公司股東之託，所為實無可取，且犯
    後就挪用營業額經過，一再閃爍其詞，避重就輕，告訴人本
    欲原諒被告，亦因當庭聽聞被告飾詞否認，而表示不予寬貸
    ，及其無何前科紀錄（詳卷附臺灣高等法院被告前案紀錄表
    ）等一切情狀，認檢察官當庭求處被告有期徒刑1 年，稍嫌
    過重，量處有期徒刑10月。其認事用法核無違誤，所處之量
    刑亦屬允當。被告上訴意旨，仍執前詞，否認犯罪，指摘原
    判決不當，為無理由，應予駁回。
據上論斷，應依刑事訴訟法第368條，判決如主文。
本案經檢察官陳建年到庭執行職務。
中　　華　　民　　國　　96　　年　　6 　　月　　25　　日
                  刑事第二庭  審判長法  官  林正雄
                                    法  官  陳啟造
                                    法  官  黃壽燕
以上正本證明與原本無異。
不得上訴。
中　　華　　民　　國　　96　　年　　6 　　月　　25　　日
                                    書記官  梁雅華
附錄本判決論罪科刑法條：
中華民國刑法第336條
（公務公益侵占罪、業務侵占罪）
  對於公務上或因公益所持有之物，犯前條第1 項之罪者，處1
  年以上7 年以下有期徒刑，得併科5 千元以下罰金。
  對於業務上所持有之物，犯前條第1 項之罪者，處6 月以上5
  年以下有期徒刑，得併科3 千元以下罰金。
  前二項之未遂犯罰之。
附表：
┌────┬────────────┬────────────┬──────┬─────┐
│變更部分│行為時法（下稱舊法）之內│裁判時法（下稱新法）之內│比較理由    │比較結果  │
│        │容                      │容                      │            │          │
├────┼────────────┼────────────┼──────┼─────┤
│【罰金刑│法定刑有處罰金（銀元）者│刑法施行法第1 條之1 規定│刑法之貨幣單│被告所犯刑│
│貨幣單位│，依罰金罰鍰提高標準條例│，94年1 月7 日刑法修正施│位由銀元變更│法第336 條│
│之變更】│第1 條前段規定，就其數額│行後，分則編所定罰金貨幣│為新台幣，且│第2 項之罰│
│        │得提高為10倍；再依現行法│單位為新台幣，且分則編未│刑法分則之罰│金刑，適用│
│        │規所定貨幣單位折算新台幣│修正之條文定有罰金者，提│金數額，亦視│新舊法所科│
│        │條例第2 條規定，以3 倍折│高其數額為30倍；但72年6 │該分則先前曾│之數額均相│
│        │算新台幣。即將原法定罰金│月26日至94年1 月7 日新增│修正與否，而│同，是以新│
│        │刑度之銀元，以30倍換算新│或修正之條文，則提高其數│分別提高3 或│法並未較有│
│        │台幣。                  │額為3 倍。              │30倍。      │利。      │
├────┼────────────┼────────────┼──────┼─────┤
│【罰金刑│（銀元）1 元以上。      │新台幣1000 元以上。     │新法提高罰金│舊法有利。│
│之下限】│參照上開規定，經提高10倍│                        │刑之下限（由│          │
│刑法第33│後，再折算新台幣，即新台│                        │新台幣30元提│          │
│條第5 款│幣30元。                │                        │高至1000元）│          │
│        │                        │                        │。          │          │
├────┼────────────┼────────────┼──────┼─────┤
│【連續犯│連續數行為而犯同一罪名者│刪除。                  │新法將連續犯│舊法有利。│
│之刪除】│，以一罪論。但得加重其刑│                        │之規定刪除後│          │
│刑法第56│二分之一。              │                        │，除非符合「│          │
│條      │                        │                        │接續犯」或「│          │
│        │                        │                        │包括一罪」之│          │
│        │                        │                        │情形，可認構│          │
│        │                        │                        │成單一犯罪外│          │
│        │                        │                        │，均應認係數│          │
│        │                        │                        │罪併罰。是此│          │
│        │                        │                        │刪除雖非犯罪│          │
│        │                        │                        │構成要件之變│          │
│        │                        │                        │更，但顯已影│          │
│        │                        │                        │響行為人刑罰│          │
│        │                        │                        │之法律效果，│          │
│        │                        │                        │自屬法律有變│          │
│        │                        │                        │更。        │          │
├────┴────────────┴────────────┴──────┴─────┤
│綜上比較結果，以舊法有利於被告。                                                      │
└───────────────────────────────────────────┘
